臺灣高等法院民事判決
109年度上字第626號
上  訴  人  羅淑蕾  

訴訟代理人  施佳鑽律師
            施宣旭律師
複  代理人  溫育禎律師
被  上訴人  蔡桂戀  
訴訟代理人  劉明益律師
上列當事人間請求損害賠償等事件，上訴人對於中華民國109 年
4 月10日臺灣臺北地方法院108 年度訴字第2202號第一審判決提
起上訴，本院於109 年12月9 日言詞辯論終結，判決如下：
    主  文
上訴駁回。
第二審訴訟費用由上訴人負擔。
    事實及理由
一、上訴人主張：兩造前於民國106 年9 月27日參加訴外人長汎
    旅行社股份有限公司（下稱長汎旅行社）舉辦之「美加東12
    日旅遊團」（下稱系爭旅遊團）行程（下稱系爭旅遊行程）
    。被上訴人未經任何查證，於同年10月13日接受TVBS新聞台
    、蘋果日報等媒體記者訪問，發表如原判決附表所示之不實
    言論（下稱系爭言論），指摘伊「官威很大」，造成不特定
    大眾在聽聞該等言論後，產生伊利用前立法委員（下稱立委
    ）身分向他人訛詐好處之不良印象，嚴重侵害伊名譽，致伊
    受有精神上痛苦，爰依民法第184 條第1 項、第195 條第1 
    項規定，請求被上訴人賠償新臺幣（下同）200 萬元，及自
    起訴狀繕本送達翌日起算法定遲延利息，並為回復名譽之必
    要處分，於蘋果日報、自由時報、聯合報、中國時報頭版，
    以標楷體14號字體，四分之一版面刊登如109 年11月16日民
    事綜合辯論意旨㈡狀附件一所示澄清及道歉聲明（下稱澄清
    道歉聲明）。原審為上訴人敗訴之判決，上訴人聲明不服，
    提起上訴。上訴聲明：（一）原判決廢棄。（二）被上訴人
    應給付上訴人200 萬元，及自起訴狀繕本送達翌日起至清償
    日止，按週年利率5 ％計算之利息。（三）被上訴人應於蘋
    果日報、自由時報、聯合報、中國時報頭版，以標楷體14號
    字體，四分之一版面刊登澄清道歉聲明。（四）上訴人願供
    擔保，就聲明第二項，請准宣告假執行。
二、被上訴人抗辯略以：系爭言論係TVBS電視台播出新聞（下稱
    TVBS新聞報導）及蘋果日報刊登新聞報導（下稱蘋果日報報
    導）內容，此等為新聞記者採訪當事人後，加工文字，下新
    聞標題後而編纂之內容，已加諸新聞記者或主編個人篩選撰
    稿，恐因斷章取義或前後剪輯，非受訪者本人言論，故除TV
    BS新聞報導內「楊太太」變音部分，確為被上訴人口述，其
    餘部分均屬記者編撰內容，非被上訴人之言論。至原判決附
    表編號1 部分言論，被上訴人僅抱怨領隊有差別待遇，並非
    陳述「上訴人要求領隊差別待遇」。編號2 部分：因上訴人
    等不願划獨木舟，致部分團員需原地等待，部分團員前往划
    船，又因司機不願分兩處來回跑，該行程僅得取消，故取消
    行程與上訴人拒絕行程，非全然無關。編號3 、4 部分，上
    訴人確有遲誤時間事實。編號5 部分，長汎旅行社在飯店當
    場退上訴人等團費，卻未退費與被上訴人等其他10人，同團
    之Line群組內，更有發文稱不要讓被上訴人等其他10人知道
    ，不免令人認為旅行社不想得罪上訴人前立委身分，給予特
    別待遇，被上訴人係嗣後返國，透過蔣萬安立委服務處協調
    始獲退費賠償，故被上訴人所述各節，均屬事實，且就可受
    公評之事善意評論，不應受罰，縱被上訴人應賠償，上訴人
    請求賠償金額過高，請求回復名譽處分，亦逾越合理範圍等
    語。答辯聲明：（一）上訴駁回。（二）如受不利判決，願
    供擔保，請准宣告免為假執行。
三、兩造不爭執事項（見本院卷第108 至109 頁）：
（一）兩造於106 年9 月27日共同參加長汎旅行社舉辦系爭旅遊
      行程。
（二）被上訴人結束系爭旅遊行程返國後，因認部分行程與契約
      不符，經蔣萬安立委服務處與長汎旅行社協調，獲得部分
      退費。
（三）被上訴人於106 年10月13日前某日，分別接受TVBS新聞台
      、蘋果日報等媒體記者訪問，嗣TVBS新聞台播出、蘋果日
      報刊登如上訴人起訴狀附表所示言論（即原證1 、2 ，見
      原審卷第21至31頁）。
（四）上訴人就系爭言論，向臺灣臺北地方檢察署（下稱臺北地
      檢署）對被上訴人提起加重誹謗告訴，經該署檢察官以10
      7 年度偵字第21012 號不起訴處分，上訴人再議後，經臺
      灣高等檢察署（下稱高檢署）以108 年度上聲議字第2938
      號處分書駁回再議，上訴人聲請交付審判，經原法院刑事
      庭以108 年度聲判字第114 號裁定駁回聲請（下稱該刑案
      為另案）。
四、上訴人主張被上訴人發表之系爭言論，損及伊名譽，請求被
    上訴人負侵害名譽損害賠償責任，且為回復名譽之必要處分
    ，然為被上訴人所否認，並以前詞置辯，茲就本件爭點及本
    院判斷，析論如下：
（一）按言論自由旨在實現自我、溝通意見、追求真理，及監督
      各種政治或社會活動；名譽則在維護人性尊嚴與人格自由
      發展，二者均為憲法所保障之基本權利，二者發生衝突時
      ，對於行為人之刑事責任，現行法制之調和機制係建立在
      刑法第310 條第3 項「真實不罰」及第311 條「合理評論
      」之規定，及509 號解釋所創設合理查證義務的憲法基準
      之上，至於行為人之民事責任，民法並未規定如何調和名
      譽保護及言論自由，固仍應適用侵權行為一般原則及509 
      號解釋創設之合理查證義務外，上述刑法阻卻違法規定，
      亦應得適用。詳言之，涉及侵害他人名譽之言論，可包括
      事實陳述與意見表達，前者具有可證明性，後者則係行為
      人表示自己之見解或立場，無所謂真實。而民法上名譽權
      之侵害雖與刑法之誹謗罪不相同，惟刑法就誹謗罪設有處
      罰規定，該法第310 條第3 項規定「對於所誹謗之事，能
      證明其為真實者，不罰。但涉於私德而與公共利益無關者
      ，不在此限」；同法第311 條第3 款規定，以善意發表言
      論，對於可受公評之事，而為適當之評論者，亦在不罰之
      列。蓋不問事實之有無，概行處罰，其箝制言論之自由，
      及妨害社會，可謂至極。凡與公共利益有關之真實事項，
      如亦不得宣佈，基於保護個人名譽，不免過當，而於社會
      之利害，未嘗慮及。故參酌損益，規定誹謗之事具真實性
      者，不罰。但僅涉及私德而與公共利益無關者，不在此限
      。又保護名譽，應有相當之限制，否則箝束言論，足為社
      會之害，故以善意發表言論，就可受公評之事，而適當之
      評論者，不問事之真偽，概不予處罰。上述個人名譽與言
      論自由發生衝突之情形，於民事上亦然。是有關上述不罰
      之規定，於民事事件即得採為審酌之標準。亦即，行為人
      之言論雖損及他人名譽，惟其言論屬陳述事實時，如能證
      明其為真實，或行為人雖不能證明言論內容為真實，但依
      其所提證據資料，足認為行為人有相當理由確信其為真實
      者；或言論屬意見表達，如係善意發表，對於可受公評之
      事，而為適當之評論者，不問事之真偽，均難謂係不法侵
      害他人之權利，尚難令負侵權行為損害賠償責任（最高法
      院97年度台上字第970 號判決參照）。
（二）上訴人主張其與被上訴人及其他共計32名團員（含領隊）
      參加長汎旅行社舉辦之系爭旅遊行程返國後，被上訴人接
      受TVBS新聞台及蘋果日報記者採訪，向記者投訴出關差別
      待遇、獨木舟行程遭取消、上訴人集合遲到、飯店退費不
      公等內容，併敘及上訴人「官威很大」等情，並提出TVBS
      新聞報導之網路新聞截圖、報導全文、蘋果日報報導各1 
      份在卷（見原審卷第21至31頁）。經查：
    ⒈證人譚伊倫（TVBS新聞台彼時採訪文字記者）在本院證稱
      ：因為被上訴人向第三人爆料，該第三人告訴伊（本於新
      聞從業人員保護消息來源的義務，無法提供第三人個人資
      訊），伊始主動聯繫被上訴人，對她進行採訪，伊等相約
      於106 年10月13日下午，在她家進行採訪，當天是與攝影
      師一起前往，伊等為電子媒體，一文一攝。伊先了解狀況
      、聽她敘述過程，請她提出照片、行程表，彙整採訪內容
      後，才開始進行拍攝，伊會預先向她說明會詢問哪些問題
      ，先詢問她，再請她發言，全程大約一個小時（前20分鐘
      準備；後40分鐘攝影），伊於採訪後，會先彙整撰稿，把
      她受訪片段剪輯出來，跟攝影串稿，再呈現新聞。寫完稿
      之後，則先給採訪主任確認，確認後，再做剪輯、串稿。
      但完成後置放於網路及電視上之新聞稿件，沒有再請被上
      訴人確認，依照伊等新聞業之原則，訪問時已與受訪者確
      認過採訪事實，爾後，毋庸再請消息來源過目通篇報導內
      容，報導中，除「投訴民眾楊太太：『兩位前立委啊，一
      個郭立委一個羅立委啊，划獨木舟原本她們是自動放棄，
      但我們要去的人應該載我們去阿，但是國外司機不肯載，
      那個獨木舟變成不去。』」上下引號內容是被上訴人原汁
      原味的話，其他部分則是伊之撰稿，撰稿的部分，就不會
      與她受訪時所說的話完全一樣。因此，就「像是第四天加
      拿大阿岡湖行程規劃坐獨木舟，但羅淑蕾一行人覺得危險
      不願意坐，最後就取消行程」、「還有第九天在波士頓鴨
      子船集合不準時，其他人多等了20分鐘導致晚餐快9 點才
      吃到」、「行程最後一天也因為自顧逛街其他人又在車上
      等了45分鐘」等內容，是依照她講述內容，核對行程表確
      認，新聞呈現以CG（即圖卡方式）、轉述方式呈現，非一
      字不差照引她所言，至於該篇報導標題「跟團行程臨時取
      消！遭控『耍大牌』前藍委喊冤」，是撰稿之後，伊自己下
      的標題，非被上訴人要求，被上訴人是說「耍官威」，因
      為攝影時，她有提到「官威很大」，但因上訴人彼時不是
      官，所以伊跟主管討論後，擔心不夠精準，就改成「耍大
      牌」等語（見本院卷第244 至248 頁），及證人李姿慧（
      蘋果日報當時採訪之文字記者）在本院證稱：伊於106 年
      10月間任職蘋果日報，當時被上訴人是主動打爆料專線，
      向蘋果日報投訴，第一個採訪她的是一個觀光的記者戴安
      瑋，當時時間很晚，又加上已經知道她有向其他媒體投訴
      ，該記者隔天休假，故由伊向她電話採訪，她沒有留全名
      ，伊等依她所述內容，請她提供更多影像證據如團照、爭
      議發生時現場照片，LINE給伊，伊確認事實後，再向旅行
      社查證，確實有出這個團，也有聽聞類似的爭議，才再向
      她查證確認細節，依照各方說法方式呈現報導，當時沒有
      見過投訴人本人，因為她拒絕提供全名，人也不在臺北，
      故伊僅以電話採訪，但電訪了多久，伊忘記了，伊與前一
      天記者採訪的部分，彙整完成該報導，至於哪部分是伊寫
      的，哪部分是同事所為，已無法確認，撰稿後，也不會再
      向投訴人確認，彼時是一邊通話一邊聽打，依聽打內容整
      理撰述，併稿後，傳給報社主管，主管潤稿確認後才刊登
      。至於，報導中之「」（上下引號）部分，是為了強調內
      容之重要性，並依照過往經驗進行潤飾、剔除跳躍的邏輯
      ，避免讀者看不懂。所以，新聞的作法，不會一字不漏地
      完整呈現她說的話，但也不會逸脫她的意思。內容提及「
      她們一行人抵達多倫多時，領隊就只服務羅淑蕾、郭素春
      等一行人，完全放生另外10人，她們都是自己下飛機自己
      出關」、「只要有立委們不想去的行程，全團都不能去，
      譬如她們原本要去划獨木舟，就因羅淑蕾不想去，領隊就
      以有危險因素為由取消，明明當時天氣晴朗，哪裡有危險
      」、「走行程時，明明停留時間僅有20分鐘，時間到大家
      都在車上等，她們一行人還在逛街拍照，一拖就是40分鐘
      ，行程一直延誤，很多行程都沒去」、「住飯店時，立委
      又嫌飯店環境不好，要求長汎退飯店差價、免收小費，但
      非立委眷屬的一般團員沒有這些優惠，質疑立委團耍官威
      。」等內容，究竟哪部分是她講的，還是伊依採訪結果，
      自行撰稿，因時間久遠，已無法確認，而她提供照片（見
      原審卷第29、31頁）時，有說明當時狀況，則照片下方文
      字是由內勤主管（審稿也審照片）依照稿子，描述照片發
      生當下情況，伊不記得她在投訴過程中有提及「耍官威」
      的說法等語（見本院卷第250 至254 頁），可徵TVBS新聞
      報導或蘋果日報報導全篇文字，雖非一字不差、完全引述
      被上訴人投訴內容，然並未逸脫被上訴人言論意思，被上
      訴人對於確實曾向記者投訴通關差別待遇、獨木舟行程因
      上訴人及其友人不願參加而遭取消、第9 天及最後1 天行
      程因上訴人集合不準時而延誤、飯店退費不公（下稱系爭
      投訴事項）等節不爭執（見本院卷第170 至171 頁），雖
      記者報導內容有部分文字係經記者潤飾，仍不影響被上訴
      人確曾向記者投訴系爭投訴事項之事實認定。
    ⒉惟審以證人耿匯宗（即系爭旅遊團之領隊）於另案中證稱
      ：關於出關部分，團員座位都是分散於豪華經濟艙與經濟
      艙，伊是領隊，走比較快，已經先出關，有跟團員說在行
      李那裡集合後，上訴人他們是自己出關，但因為他們走比
      較快，所以已經集合在那裡；獨木舟是危險行程，要簽契
      約，當天剛好看到有人落水，所以上訴人一行人自願放棄
      ，後來伊想帶其他人去，司機說該行程會耽誤次一行程，
      所以後來折返；至波士頓鴨子船行程結束後，有家超市內
      有廁所，伊就讓團員去上廁所，先上完的人可以自己逛一
      下，伊有給一個確定時間，上訴人是準時的，但最後一天
      波士頓行程，有給大家一個逛街的時間，且說時間到不等
      人，但上訴人及其友人記錯集合時間，比較晚回來，但車
      子開動時，上訴人等正好回來，所以就讓其等上車。至於
      最後一晚住宿飯店設備不佳，上訴人等向長汎旅行社反應
      ，也決定更換，原本長汎旅行社因成本考量僅打算優惠有
      反應之團員，後來因為其他團員亦知此事，故決定全數退
      費等語（見臺北地檢署107 年度他字第2297號卷〈下稱他
      字卷〉第67至71、129 至130 頁），及被上訴人因系爭旅
      遊行程，返國後向立委蔣萬安陳情，經立委蔣萬安中山區
      服務處於106 年10月17日，在立法院青島一館，偕同被上
      訴人、長汎旅行社、行政院消費者保護處、交通部觀光局
      之人員召開協調會，就獨木舟行程部分，以長汎旅行社退
      還3 小時價差2,000 元條件達成協商。就最後一晚飯店品
      質不佳之退費部分，因長汎旅行社於旅遊當天（106 年10
      月7 日）已現金退費予現場反應之21名團員，而其餘團員
      返國後亦反應房間問題，故於返國後之同年月20日、同年
      月27日，乃分別退費予另外10名團員等情，有長汎旅行社
      回函、立法委員蔣萬安國會辦公室106 年10月13日蔣中辦
      字第1061013101號開會通知單、協調會紀錄及簽到表、本
      案旅遊團團員名單等件可參（見他字卷第145 至151 頁）
      。堪認被上訴人在出關後見聞上訴人與友人、領隊先站在
      行李集合處，主觀上認為領隊單獨服務上訴人及其友人，
      雖恐有過度聯想或與事實有所出入，亦難論為空穴來風或
      明知不實而惡意傳述；而獨木舟行程，確實係因上訴人及
      其友人先表明放棄，嗣因司機表明往返距離太遠而取消該
      行程，被上訴人主觀上確有可能推論該特定行程，係因團
      員拆成兩邊，不去者含括前立委，且人數較多，遂不得不
      取消，縱係本於自身認知解讀，且較為主觀，尚非無中生
      有或惡意杜撰，亦難認有何惡意或重大輕率；另就集合遲
      到部分，上訴人等既確有集合遲到情形，因遊覽車發動，
      上訴人等適巧返回始返團上車，縱被上訴人所指上訴人遲
      到細節，有未盡一致，亦難認毫無根據或惡意虛捏，至長
      泛旅行社確實因成本考量，未於同一時間公平退費與全部
      團員，被上訴人係返國後委由立委出面協調，始獲退款，
      被上訴人就此不同情形質疑係因上訴人身分所致，亦非全
      無所憑或惡意編造，難認有何主觀惡意。
    ⒊再酌以上訴人為知名公眾人物，曾任社團臺灣省會計師公
      會常務理事、臺北市會計師公會、全國聯合會理事長、第
      6 至8 屆立委（見本院卷第131 至155 頁），卸任立委後
      ，仍活躍於各大公眾輿論空間，為周知事實，行為舉止動
      見觀瞻，係具有相當社會影響力之公眾人物，被上訴人向
      媒體投訴之事項既與上訴人行止、品德形象相關，即非單
      純涉及私德而與公共利益無關之事，系爭投訴事項中「事
      實陳述」部分，被上訴人本於在場見聞事實，依照主觀邏
      輯推論而為陳述，指摘或傳述內容非僅涉及私德，確與公
      共利益有關，且有相當理由確信為真實，自不具有真實惡
      意，另就「意見表達」部分（即「官威很大」部分），上
      訴人為知名公眾人物，係自願進入公領域，就其私領域所
      為，因事涉公眾人物價值觀、品德，其個人名譽對言論自
      由應為較高程度之退讓，故被上訴人就上訴人所為，本諸
      個人價值判斷，綜合評價為事實相關之意見表達或評論，
      縱評價負面，或用詞嚴厲致上訴人不悅，亦難認此部分言
      論係以損害上訴人名譽為唯一目的。況而，TVBS新聞報導
      、蘋果日報報導均另有以電話訪問上訴人，報導有平衡呈
      現上訴人即時駁斥投訴內容、澄清意見，有前開TVBS新聞
      影片、網路新聞報導、蘋果日報即時新聞報導、臺北地檢
      署檢察官勘驗筆錄在卷（見原審卷第25至29頁、他字卷第
      5 至10頁、偵字卷第11至19頁），上訴人既已透過媒體自
      清，駁斥系爭言論，報導又以兩方說法方式呈現，評價結
      果即應由讀者自行評斷，難論對上訴人全然不利，且應更
      嚴格審視被上訴人是否出於真實惡意，始可謂有故意侵害
      名譽意思。準此，上訴人有無本件投訴內容之言行，或有
      無因前立委身分，而享有特權，均屬可受公評之事，上訴
      人面對公眾評論時，應有較一般私人遭受評論時，更大之
      容忍度，況被上訴人所為言論與批評，並非全無所據，縱
      出於個人主觀相處感受、認知事實、自身推論而為評價，
      應非以損害上訴人名譽為唯一目的，並兼有公益考量，未
      超出合理評論範圍，自可論係善意，對可受公評之事而為
      適當之評論。
    ⒋至上訴人雖以耿匯宗前開證述、同團旅客林雷惇、陳瓊如
      另案證述及臉書貼文、同團旅客鄒淑英、盧思穎之臉書貼
      文或留言（見他字卷第11至17、51至65、129 至130 頁、
      原審卷第33至37頁），主張系爭投訴事項均係被上訴人惡
      意所為。然而，被上訴人於出關時，雖僅以上訴人與親友
      、領隊併站於行李集合處事實，推論領隊因上訴人前立委
      身分特殊，獲有特別禮遇；獨木舟取消部分，雖係因行程
      存在高度危險性，上訴人等放棄該行程，領隊雖願帶領繼
      續參加團員，卻因司機在路途中告知往返車程遙遠，恐耽
      誤下一行程，故其等決定不再繼續進行而折返；至集合遲
      到部分，係因遊覽車出發時，上訴人恰巧返回，始讓其上
      車，非特別禮遇上訴人；飯店退費部分，係因長汎旅行社
      疏失，在不同時間退費，非上訴人所致，然系爭投訴事項
      就「事實陳述」部分，係本於被上訴人親身經歷所認知，
      主觀上認定指摘傳述內容非僅涉及私德而與公共利益相關
      ，有相當理由確信為真實，縱有誤認、過度聯想及推論衍
      申之虞，尚非無中生有、憑空杜撰；另就「意見表達」部
      分，所為評論兼有公益考量，係對可受公評之事為合理評
      論，已詳如前述，依前揭說明及刑法第310 條第3 項、第
      311 條第3 款等規定，應不予以處罰，於本件民事侵權行
      為事件，亦採同樣標準審認，認系爭投訴事項不該當於侵
      害名譽之侵權行為。
    ⒌至上訴人主張被上訴人未善盡查證義務、恣意發表言論云
      云。惟按，行為人所陳述之事實雖損及他人之社會評價而
      侵害他人名譽，然如能證明其為真實，或雖不能證明為真
      實，但依其所提證據資料，足認行為人已盡其合理查證義
      務而有相當理由確信其為真實者，即難謂具有違法性，而
      令負侵權行為損害賠償責任。至行為人就其陳述之事實是
      否已盡合理查證之義務，應依事件之特性，參酌行為人之
      身分、陳述事實之時地、查證事項之時效性及難易度、被
      害法益之輕重、與公共利益之關係、資料來源之可信度等
      因素加以綜合考量判斷。且在民主多元之社會，對於公眾
      人物或公共事務發表言論，或對於可受公評之事項為評論
      ，其違法性之判斷，應依法益權衡原則及比例原則，就行
      為人行為之態樣、方式及言論之內容與社會公益加以衡量
      ，視其客觀上是否違反現行法秩序規範所預設之價值而定
      （最高法院107 年度台上字第1673 號判決要旨參照）。
      經查，被上訴人係本於親身見聞，與上訴人同團出遊經歷
      ，向記者投訴系爭投訴事項，就可受公評之事為合理評論
      ，並有相當理由確信言論內容為真實，且伊為平凡素人，
      非新聞媒體記者，可查證方式及管道均有限，故衡酌系爭
      投訴事項之態樣、內容、法益輕重及與公益相關等節，即
      難遽指被上訴人有何違反查證義務可言，是上訴人此部分
      主張，亦無可取。
（三）準此，被上訴人所為系爭投訴事項就事實陳述部分，非全
      無所本，係本於被上訴人親身見聞內容，有相當理由信其
      為真實，就意見表達部分，係就可受公評之事為合理評論
      ，與故意侵害上訴人名譽之侵權行為，尚屬有間，自不負
      侵權行為損害賠償責任。
五、從而，上訴人依民法第184 條第1 項前段、第195 條第1 項
    規定，請求被上訴人賠償200 萬元及自起訴狀繕本送達翌日
    起算法定遲延利息，並為回復名譽必要處分，於蘋果日報、
    自由時報、聯合報、中國時報頭版，以標楷體14號字體，四
    分之一版面刊登澄清道歉聲明，為無理由。原審為上訴人敗
    訴之判決，並無不合。上訴意旨指摘原判決不當，求予廢棄
    改判，為無理由，應予駁回。
六、本件事證已臻明確，兩造其餘攻擊防禦方法及所提證據，核
    與判決結果不生影響，爰不予逐一論駁，附此敘明。至上訴
    人另再請求傳訊蘋果日報記者戴安瑋為證，然戴安瑋並非實
    際撰稿蘋果日報報導之人，該報導為證人李姿慧彙整採訪製
    作，已如上調查認定，此部分則無再行調查必要，併予陳明
    。
七、據上論結，本件上訴為無理由，依民事訴訟法第449 條第1
　　項、第78條，判決如主文。 
中　　華　　民　　國　　109 　年　　12　　月　　30　　日
                  民事第十四庭
                      審判長法  官  蔡和憲 
                            法  官  周珮琦
                            法  官  湯千慧
　　　　　　　　　　　　　　
正本係照原本作成。
如不服本判決，應於收受送達後20日內向本院提出上訴書狀，其
未表明上訴理由者，應於提出上訴後20日內向本院補提理由書狀
（均須按他造當事人之人數附繕本）上訴時應提出委任律師或具
有律師資格之人之委任狀；委任有律師資格者，另應附具律師資
格證書及釋明委任人與受任人有民事訴訟法第466 條之1第1項但
書或第2項（詳附註）所定關係之釋明文書影本。如委任律師提
起上訴者，應一併繳納上訴審裁判費。
中　　華　　民　　國　　109 　年　　12　　月　　30　　日

　　　　　　　　　　　　　　書記官  江怡萱
附註：
民事訴訟法第466條之1（第1項、第2項）：
對於第二審判決上訴，上訴人應委任律師為訴訟代理人。但上訴
人或其法定代理人具有律師資格者，不在此限。
上訴人之配偶、三親等內之血親、二親等內之姻親，或上訴人為
法人、中央或地方機關時，其所屬專任人員具有律師資格並經法
院認為適當者，亦得為第三審訴訟代理人。